---
title: "Aplicações do Método Bootstrap"
#subtitle: "Método de Reamostragem Boostrap"
author:
  name: | # indica que o campo name terá múltiplas linhas
    ESTAT0090 -- Estatística Computacional<br>
    Prof. Dr. Sadraque E. F. Lucena<br>
    <span style="font-size:.8em;">sadraquelucena@academico.ufs.br</span>
  
format:
  revealjs:
    theme: meutema.scss
    width: 1024
    height: 768
    margin: 0.1         # margem em torno do conteúdo
    min-scale: 0.2       # escala mínima permitida
    max-scale: 2.0       # escala máxima permitida
    slide-number: true
    code-line-numbers: false # sem número das linhas nos code chunks
    subtitle-style: "font-size: 2em; font-weight: bold;"  # Aqui é onde aumentamos o subtítulo
    logo: imagens/ufs_horizontal_positiva.png
    transition: fade
    transition-speed: fast
    scss: meutema.scss

lang: pt-BR

---


## Bootstrap

- Bootstrap é um método que resolve um problema clássico: muitas vezes temos um **estimador** (média, mediana, correlação, coeficiente de regressão) e queremos saber **quão confiável ele é**. Para isso, precisamos do **erro padrão** ou de um **intervalo de confiança**.
- Só que às vezes:
  - não existe fórmula teórica (mediana, quantis).
  - a fórmula é complicada ou exige suposições fortes (normalidade, independência).
  - temos amostras pequenas e não dá pra confiar muito em aproximações assintóticas.
- É aí que entra o bootstrap: a gente **simula** a distribuição do estimador **a partir da própria amostra**.
  - Como? Reamostrando com reposição.
- Nos Exercícios a seguir use sempre a semente `set.seed(123)`.




## Atividade 18.1 -- Erro padrão e viés da média

Gere amostras de tamanho $n=10,30,50$ de:

1. $X\sim N(0,1)$ (distribuição simétrica)
2. $X\sim Gama(shape=2,scale=5)$ (distribuição assimétrica)

Para cada amostra:

a. estime, por bootstrap ($R=10.000$), o erro padrão e o viés da média amostral;
b. compare o erro padrão bootstrap com o erro padrão teórico ($\sqrt{1/n}$ e $\sqrt{50/n}$);
c. O que acontece com o erro padrão quando o tamanho da amostra aumenta?
d. O erro padrão se coporta diferente para a Normal e para a Gama?




## Atividade 18.2 -- Mediana em dados reais

Faça

```{r}
#| echo: true
#| eval: true
library(boot)
x <- faithful$waiting
```

A variável `x` contém o tempo (em minutos) entre eupções do gêiser Old Faithful no Parque Nacional Yellowstone, Wyoming, EUA.

Calcule a mediana do tempo entre as erupções e apresente erro padrão e o intervalo de confiança bootstrap BCa (que constuma ser o mais confiável, pois corrige viés e assimetria).

- Dica: use a função `boot.ci()` para obter o intervalo bootstrap BCa.




## Atividade 18.3 -- Teste de hipóteses para diferença de médias

Verifique se existe diferença significativa ao nível de 5% no consumo de carros manuais e automáticos usando o data frame `mtcars`. O consumo dos veículos foi registrado na variável `mpg`.

```{r}
#| echo: true
#| eval: true

fit <- lm(mpg ~ wt, data = mtcars)

```




## Atividade 18.4 -- Regressão

Ajuste om modelo de regressão linear para `mpg` vs. `wt`. Obtenha o erro padrão do parâmetro associado a `wt` e obtenha um intervalo de confiança de 95% para ele.

```{r}
#| echo: true
#| eval: true

library(dplyr)
df <- mtcars %>%
  mutate(am = factor(am, labels = c("auto","manual")))

```


# Fim

